臺灣橋頭地方法院民事判決
                                     111年度勞訴字第29號
原      告  黃亮欽  
            陳岳州  
            牟善明  
            何明全  
            施開茂  
            黃榮祥  
            陳永元  
共      同
訴訟代理人  葉錦郎律師
被      告  台灣電力股份有限公司

法定代理人  楊偉甫  
訴訟代理人  蘇俊誠律師
上列當事人間請求給付退休金差額事件，本院於民國111年2月17
日言詞辯論終結，判決如下：
    主      文
一、被告應分別給付原告如附表「應補發退休金」欄所示之金額
    ，及各自如附表「利息起算日」欄所示之日起至清償日止，
    按年息5％計算之利息。
二、訴訟費用由被告負擔。
三、本判決第一項得假執行。但被告如分別以如附表「應補發退
    休金」欄所示之金額為原告預供擔保，各得免為假執行。
    事實及理由
一、原告主張：原告7人均任職於被告公司之興達發電廠，除原
    告陳永元於舊制年資結清前職級為電機運轉員外，其餘原告
    6人均為機械技術員，並均於民國109年7月1日結清舊制退休
    金年資。依經濟部所屬事業機構人事管理準則實施要點第5
    點規定，原告均為被告之僱用人員，屬勞動基準法（下稱勞
    基法）之勞工，依勞工退休金條例（下稱勞退條例）第11條
    第1項、第3項規定，被告與原告結清舊制年資時，其退休金
    給予標準，即依勞基法第84條之2規定，依其工作年資在勞
    基法於73年8月1日施行前後，分別依臺灣省工廠工人退休規
    則（89年9月25日廢止，下稱退休規則）第9條第1款與勞基
    法第55條第1項規定計算，並各依其於勞基法施行前後之退
    休金基數分別乘以舊制年資結清前3個月與結清前6個月平均
    夜點費相加之金額。而原告所屬廠區之作業方式，係採全天
    候24小時，按日班、小夜班及大夜班之三班制輪流作業（日
    班自上午8時至下午4時、小夜班自下午4時至夜間11時、大
    夜班自夜間11時至翌日上午8時），被告均對實際輪值大、
    小夜班之員工發給夜點費（下稱系爭夜點費），員工如有調
    職代班或請假，則歸代班之人領取，夜點費與勞工提供勞務
    行為具對價關係，且為常態性輪班所得領取款項，非屬臨時
    性或一時性之業務需求而偶爾發放，為經常性給付。然被告
    於與原告結算舊制退休金時，未將系爭夜點費計入平均工資
    ，致原告所領退休金分別短少給付如附表「應補發退休金」
    欄所示金額。又依勞基法第55條第3項規定，被告應自勞工
    退休之日起30日內給付退休金，故被告應自如附表「利息起
    算日」欄所示之日起，對原告7人負給付遲延之責。為此，
    爰依退休規則第9條第1款、第10條第1項第1款、勞基法第55
    條第1項第1款、第3項、第84條之2及勞退條例第11條等規定
    ，提起本件訴訟等語。並聲明：如主文第一項所示。
二、被告則以：被告曾就結清勞退舊制年資召開說明會，並說明
    平均工資之計算係依據「經濟部所屬事業機構列入計算平均
    工資之給與項目表」（下稱系爭給與項目表）之規定辦理，
    即系爭夜點費未列入系爭給與項目表，原告7人於108年12月
    18日或同年月23日同意辦理結清舊制年資，並於同年月23日
    或同年月25日簽訂年資結清協議書（下稱系爭協議書），系
    爭協議書第2條中段明文系爭夜點費不在據以計算舊制年資
    給與之平均工資範疇內。行政院亦認定經濟部所屬事業機構
    之平均工資內涵為單一薪給、加班費及系爭給與項目表所示
    之給與，並不包含系爭夜點費在內。再者，員工選擇辦理舊
    制年資結清，如將結清舊制年資給與移入勞退新制個人專戶
    ，除依勞退條例施行細則第12條可支領新制之月退金外，亦
    有保證收益，如未移入，亦可因個人投資而獲得相對應之報
    酬，原告7 人結清退休金均逾新臺幣（下同）300 萬元，已
    因結算舊制年資而享有前開利益。又勞工適用勞退條例前之
    工作年資於勞動契約存續期間，雇主本無結清義務，僅得由
    勞雇雙方約定結清，如勞工認為約定之給與低於勞基法第55
    條及第84條之2 所訂標準而不生結清效力，雇主亦無於約定
    範圍外之給付義務，是原告等人既已同意簽署年資結清協議
    書，即屬同意該核計方式，卻於結清後為相反主張，顯有違
    禁反言及誠信原則。又被告為國營事業，依國營事業管理法
    第14條國營事業人員待遇及福利由行政院規定，不得為標準
    以外之開支，被告係依行政院及經濟部規定實施單一薪給用
    人費率制度，對所屬人員工作報酬已於單一薪給（採薪點制
    ）中確實反映，夜點費之核給屬慰勞與獎勵性質，被告未將
    夜點費列入計算平均工資及退休金，自屬適法有據。又勞基
    法施行細則第10條第9款雖將原列之夜點費刪除，然夜點費
    是否為工資，應依勞基法第2條第3款規定認定，且前行政院
    勞工委員會（下稱勞委會）94年6月20日勞動2字第09400327
    10號令亦表明夜點費如係雇主體恤夜間輪班工作之勞工，給
    予購買點心費用，非屬工資。而被告發放夜點費制度，係以
    發放食品演變為發放現款，其性質仍屬餐點費並未變更，且
    發放夜點費金額固定，不因員工作業種類及其工作複雜性、
    經驗、學歷、職級等不同而有差異，屬恩惠性給與，不具勞
    務對價性，並非工資，且被告亦依經濟部命令將加班費、危
    險工作津貼等納入平均工資計算，並無巧立名目，為短給退
    休金而故意將部分工資改列為夜點費，以規避退休金之動機
    或必要。況原告7人任職期間，知悉被告之薪給制度、夜點
    費沿革，且修正前勞基法施行細則第10條第9款明文將夜點
    費排除於工資，其等均明知夜點費為恩惠性給與，仍與被告
    成立勞務契約，應認至少默示合意排除夜點費為工資，應以
    勞務契約成立時認知之夜點費性質為認定，不應以現今社會
    輿論氛圍而作對其等有利之解釋，遽稱夜點費屬於工資。再
    者，勞基法於73年7月30日公布施行，原告陳岳州、牟善明
    、何明全、施開茂、黃榮祥（下稱陳岳州等5人）均任職於
    勞基法施行前，依勞基法第84條之2規定，其等在勞基法施
    行前年資有關退休金平均工資之計算應不包括系爭夜點費（
    即勞基法施行前之年資不應用以計算夜點費，故附表中有關
    「退休金基數」欄之「勞基法施行前基數」及對應之「退休
    前3個月平均夜點費」均不應列入計算）。此外，被告於77
    年間考量輪班人員長期輪班辛勞，而另支給輪班人員加發初
    、深夜點心費（依目前金額為例，輪班或非輪班人員初、深
    夜點心費均為75元、150元，支給標準相同，輪班人員加發
    之初、深夜點心費則為175元、250元，故初夜點心費合計25
    0元、深夜點心費合計400元），其屬餐費性質更為明確，自
    非工資等語置辯。並聲明：原告之訴駁回。
三、兩造不爭執事項：
  ㈠原告7人均任職於被告，為被告興達發電廠之員工，均為被告
    之僱用人員，屬勞基法之勞工。
  ㈡原告7人均於109年7月1日結清舊制勞退年資，依勞基法施行
    前、後計算之退休金基數如附表「退休金基數」欄所示，原
    告結清前3個月、6個月經被告核發夜點費之平均金額如附表
    「平均夜點費」欄所載。
  ㈢原告7人受僱被告期間工作性質，係採24小時全天候開工，3
    班輪值，分為日班、小夜班、大夜班，各班工作性質相同，
    服勤時間不同，原告7人均需輪班。
  ㈣被告按實際輪值值勤之員工發給之大、小夜班夜點費（目前
    小夜班夜點費250元、大夜班夜點費400元）。員工如有調職
    代班或請假，夜點費則歸代班人領取。
  ㈤被告發給之「夜點費」每人每日金額相同，不因員工作業種
    類及職等而有差異。
  ㈥被告前發給原告7人之退休金並未將系爭夜點費計入平均工資
    ，如夜點費屬平均工資之一部，原告7人全部年資納入計算
    ，且如原告之主張均為有理由，則原告短少之退休金差額如
    附表編號1至7「應補發退休金」欄所示，法定遲延利息自附
    表編號1至7「利息起算日」欄所載日期起算。
  ㈦如認被告抗辯僅加發夜點費部分（初夜加發部分175元、深夜
    加發部分250元）應計入平均工資計算退休金或僅計算勞基
    法實施後之工作年資為有理由，則原告短少之退休金差額如
    卷一第387頁附表編號1至7「應補發退休金」欄所示（算法
    一係將加發夜點費部分計入平均工資、算法二係僅計入勞基
    法施行後工作年資、算法三係僅計入勞基法施行後工作年資
    及加發夜點費部分），法定遲延利息自附表編號1至7「利息
    起算日」欄所載日期起算。
四、本件爭點：
  ㈠系爭夜點費是否屬於工資，而應列入勞基法所定平均工資計
    算退休金？被告抗辯僅加發夜點費部分應計入平均工資計算
    退休金或僅計算勞基法施行後之工作年資，有無理由？
  ㈡原告得否請求被告補發如附表所示之退休金差額暨遲延利息
    ？
五、本院之判斷：
  ㈠系爭夜點費是否屬於工資，而應列入勞基法所定平均工資計
    算退休金？如是，應計入平均工資計算之範圍、期間為何？
  ⒈按工資係勞工因工作而獲得之報酬，包括工資、薪金及按計
    時、計日、計月、計件以現金或實物等方式給付之獎金、津
    貼及其他任何名義之經常性給與均屬之，勞基法第2條第3款
    定有明文。次按工資，應屬「勞務之對價」及「經常性之給
    與」，至於其給付名稱為何，現金或實物，則非所問。又所
    謂經常性之給與，係指在一般情形下，經常可以領得之給付
    即屬之，舉凡某種給與係屬工作上之報酬，在制度上具經常
    性者，均得列入平均工資以計算退休金；而所謂對價性，則
    著重於勞方所付出之勞力與資方之給付是否有對價平衡關係
    ，是以夜點費是否為工資之一部分，自應以夜點費是否為勞
    工給付勞務之對價，且屬經常性給與為判斷依據。
  ⒉經查，原告所屬廠區之工作型態為24小時三班固定輪值，且
    被告均依員工實際輪值大、小夜班時段及次數，發給夜點費
    ，又夜點費金額雖固定，不因員工之工作內容、經驗、學歷
    、技能、年資、職級、勞心勞力之程度而有差別，但仍以實
    際參與輪班工作者始得領取，足見原告7人在職期間輪值大
    、小夜班具有常態性，與一般公司行號應付臨時性之業務需
    求而偶爾發放之款項有間，是夜點費既在特定工作條件下，
    形成固定常態工作中可取得之給與，制度上具有經常性，且
    為輪值大、小夜班之勞工所獨有，以勞工實際輪值工時為計
    算基準，與勞工提供勞務有密切關連性，具有勞務對價性。
    故原告因輪值夜班而領取之夜點費，應符合勞務對價性及經
    常性給與之要件，自屬於工資之一部分。其次，夜間工作因
    違反人體正常生理時鐘運作，將導致勞工作息不正常、疲倦
    程度增加，進而影響勞工家庭生活、人身安全，屬危險工時
    ，乃眾所周知之事實，是以勞基法第48條乃明文規定限制童
    工於此時段內工作，且勞工通常亦不願意在此時段服勤。然
    就雇主而言，如能採取日夜輪班制作業，亦有助於其充分利
    用既有設備及產能而獲得較多利益。則相較於日班勞工，雇
    主對輪值中、夜班之勞工，自需支出較高之薪資，始為衡平
    ，是就工作內容相同之日班、小夜班、大夜班勞工，給與不
    同之工資，應屬合理，亦不違反勞基法關於薪資平等原則之
    規定。
  ⒊被告雖抗辯其為國營事業，應依國營事業管理法第14條規定
    辦理，參以行政院函示經濟部所屬事業，採單一薪給制度，
    及經濟部函釋或函復法院，關於夜點費屬公司為體恤、慰勞
    及鼓勵員工之性質，非屬工資，未列入給與項目表計算，不
    應計入平均工資內等語，並提出行政院61年12月18日台（61
    ）經字第11996號令函、經濟部96年5月17日經營字第096026
    05480號函、經濟部104年9月4日經授營字第10420367190號
    函、109年10月5日經營字第10900701360號函為證（卷一第2
    43至255、345至347頁）。而國營事業管理法第14條雖規定
    ：「國營事業應撙節開支，其人員待遇及福利，應由行政院
    規定標準，不得為標準以外之開支。」，然此係明示國營事
    業應撙節開支，人員待遇及福利為行政院規定標準，惟行政
    院轄下除經濟部法規外，並包括勞動部及勞基法在內，勞基
    法係國家為實現憲法保護勞工之基本國策所制定之法律，其
    所定勞動條件為最低標準，此觀該法第1條規定即明，故於
    勞基法公布施行後，各國營事業單位固得依其事業性質及勞
    動態樣與勞工另行訂定勞動條件，然所約定之勞動條件仍不
    得低於勞基法所定之最低標準。是以，行政院所規定關於國
    營事業所屬人員之待遇及福利標準、經濟部所定工資給與之
    辦法，即不得低於勞基法所定勞動條件，若與勞基法所定保
    障勞工之勞動條件牴觸，該牴觸部分均不得再援引適用，仍
    以勞基法之規定為據，始符合規範意旨。故被告此部分所辯
    ，尚難採憑。又前揭行政院及經濟部函示內容，雖分別記載
    ：應授權各事業在核定之用人費範圍內，澈底實施單一薪給
    制；旨揭各項給與為貴公司自行訂定項目（除考績無級可晉
    加發薪額外），係屬公司體恤、慰勞及鼓勵員工性質；縱為
    經常性給付，惟其給付係為雇主單方之目的，具有勉勵、恩
    惠性質之給與，仍非屬勞工工作之對價，允不認屬工資等語
    （卷一第243、247、255頁），然有關單一薪給制，其目的
    在於確保勞工可獲得工資之計算基準，並不排除其他依法令
    可獲得工資之規定，且若與勞基法相牴觸之處，仍應以勞基
    法之規定為據，夜點費具經常性及勞務對價性，已如前述，
    尚不得因已採用單一薪給制，即將夜點費排除於平均工資外
    ，並據以推認勞工默示同意捨棄將夜點費列入平均工資內。
    況夜點費是否屬於工資之一部分，屬法院應依職權個案判斷
    之事項，行政機關之解釋，僅具參考性質，亦無拘束法院之
    效力，故被告提出之行政函釋或經濟部函文等，抗辯夜點費
    不應計入平均工資計算，實難憑採。
  ⒋被告另辯以勞委會於94年6月14日修改勞基法施行細則第10條
    第9款雖將原列夜點費刪除，但修正理由已說明夜點費是否
    為工資，應依「勞基法第2條第3款規定」及「事業單位發給
    之夜點費如係雇主為體卹夜間輪班工作之勞工，給予購買點
    心之費用，則非屬勞基法所謂之工資」原則辦理，其依經濟
    部命令計算平均工資，並無為短給退休金而故意將部分之工
    資改列為夜點費，以規避退休金之動機或必要，且從發放沿
    革、性質、調整及發放內容，可知夜點費係具有勉勵恩惠性
    質之給予，並非工作對價等語，並提出勞委會94年6月20日
    勞動2字第0940032710號令附卷為憑（卷一第265頁）。惟參
    酌上開令釋要旨，足認修法當時，係認事業單位將具有工資
    性質之「輪班津貼」或「夜勤津貼」，改以「夜點費」或「
    誤餐費」名義發放，滋生困擾，因而修法刪除上開條款之「
    夜點費」或「誤餐費」規定，至於事業單位仍有以「夜點費
    」或「誤餐費」發放者，則依勞基法第2條第3款及令釋理由
    所列原則，為個案認定，並未否定夜點費屬於工資之性質。
    又夜點費屬固定輪班工作型態下經常性給與之勞務對價，已
    如上述，依勞基法第2條第3項規定判斷，自屬工資，尚不得
    以被告早年發給名目為「夜點費」，與勞基法施行細則第10
    條第9款原規定之「夜點費」係使用同一名稱，遽將夜點費
    排除於勞基法第2條第3款所定工資之外。是被告上開所辯，
    亦無可採。
  ⒌被告再辯以夜點費於日據時代即已設立，原係限於購買食品
    後以收據報銷發給夜點費，其後因手續繁瑣改為發放現款，
    其性質仍屬餐點費，且金額固定，不因員工作業種類及其工
    作複雜性、經驗、學歷、智力、技能、勞心度、勞力度、年
    資及職級之不同而有差異，輪值次數係1個月結算1次，並非
    每月固定支付一定金額，不因時間延長而有所增加，顯見夜
    點費係恩惠性給與，且為原告7人任職之初所知悉，故無合
    意夜點費為工資等語。然依勞基法第2條第3款規定工資之定
    義，只須符合勞工因工作而獲得之報酬，無論以現金或實物
    等方式之經常性給與均屬之，可見實物給與亦在工資涵攝範
    圍內，縱使夜點費之沿革係由實物給與之方式改為現金而來
    ，然於成立勞動契約時，原告7人已知悉工作型態為三班制
    固定輪班，認知輪值小、大夜班者即可領取夜點費，被告亦
    認知在勞工提供小、大夜班之勞務時，即有給付義務，雙方
    就此已有共識及合意，具備固定輪班工作型態下「勞務對價
    」及「經常性給與」之性質，則夜點費自具有工資之性質。
    至工資之給付，一般而言，固可能因工作性質、年資或職級
    等因素而有差別，但就工資結構而言，就某類不具有區別實
    益之項目，仍得為相同數額之給付，如伙食津貼及交通津貼
    等，尚難僅以夜點費之給付金額相同，即認係屬恩惠性給與
    。此外，被告復未提出任何證據證明其將夜點費由實物改為
    金錢給付時，原告7人有合意或默示合意將夜點費排除在工
    資之外，自不得單純僅因其等知悉法規變革、解釋函令發布
    內容，而仍繼續工作，遽認其等即係同意或默示同意排除夜
    點費計入平均工資，故被告此部分所辯，亦無所據。
  ⒍被告復辯以原告陳岳州等5人在勞基法施行前任職年資，有關
    退休金平均工資之計算，不包括夜點費等語。然按勞工工作
    年資自受僱之日起算，適用本法前之工作年資，其資遣費及
    退休金給與標準，依其當時應適用之法令規定計算；當時無
    法令可資適用者，依各該事業單位自訂之規定或勞雇雙方之
    協商計算之。適用本法後之工作年資，其資遣費及退休金給
    與標準，依第17條及第55條規定計算。勞基法第84條之2定
    有明文。則關於勞工退休金之給與標準，在勞基法73年7月3
    0日制定公布前，即應依當時有效之退休規則第9條第1款、
    退撫辦法第6條（108年8月30日修正時移列第9條第1款並修
    正文字）規定辦理。依當時有效之退撫辦法第6條規定：「
    各機構人員退休金給與基準按其在勞基法施行前後之工作年
    資，分別依台灣省工廠工人退休規則及勞基法之規定計算。
    ……」，與勞基法第84條之2規定相同，即工作年資在勞基法
    施行前，依退休規則規定計算，在勞基法施行後，則依勞基
    法規定計算。又退休金基數計算方式所稱工資，依退休規則
    第10條第2項規定：「前項所稱工資，依工廠法施行細則第4
    條之規定。」，而工廠法施行細則第4條規定：「本法所稱
    工資係指工人因工作而獲得之報酬。不論以工資、薪金、津
    貼、獎金或其他任何名義按計時、計日、計月、計件給與者
    均屬之。」，核與勞基法第2條第3款所規定：「工資：謂勞
    工因工作而獲得之報酬；包括工資、薪金及按計時、計日、
    計月、計件以現金或實物等方式給付之獎金、津貼及其他任
    何名義之經常性給與均屬之。」大致相符，足見退休規則及
    勞基法所稱之工資內涵相同，是依勞基法第84條之2規定，
    在勞基法施行前、後之年資，不論係適用退休規則或勞基法
    ，其認定標準均相同，僅需符合「勞務對價」與「經常性給
    與」，即屬工資，夜點費符合上開要件，係屬工資範圍，業
    如前述，自應計入退休金計算，被告此部分抗辯，亦無可採
    。
  ⒎被告又辯稱原告知悉結清舊制之年資採計、基數計算方式，
    悉依據系爭給與項目表規定辦理，且已同意簽署系爭協議書
    ，原告再主張將夜點費納入平均工資違反禁反言原則且有違
    誠信等語。惟查：
  ⑴按勞退條例施行前已適用勞動基準法之勞工，於本條例施行
    後，仍服務於同一事業單位而選擇適用本條例之退休金制度
    者，其適用本條例前之工作年資，應予保留。第1項保留之
    工作年資，於勞動契約存續期間，勞雇雙方約定以不低於勞
    基法第55條及第84條之2規定之給與標準結清者，從其約定
    ，勞退條例第11條第1、3項分別定有明文。考諸該條第3項
    之立法理由為「依勞動基準法規定，勞工於退休或遭資遣時
    ，雇主始有給付退休金或資遣費之義務，故不宜規定雇主於
    勞工選擇本條例之退休金制度時，應結清其年資。但如勞資
    雙方自行協商約定，勞動契約繼續存續，並先依勞動基準法
    規定結清保留年資者，不影響勞工之權益，應屬可行，爰為
    第3項規定。」，亦即勞退條例第11條第3項之「從其約定」
    ，係指勞雇雙方所約定結清之標準高於勞基法所定之給予標
    準，故勞雇雙方若約定低於勞基法所定之給予標準提前結清
    勞工之舊制年資，因有礙勞工權益，自為法所不許。
  ⑵參以系爭協議書第2條前段約定：「結清舊制之年資採計、基
    數計算方式，悉依據『經濟部所屬事業人員退休撫卹及資遣
    辦法』及勞動基準法等相關規定辦理」（卷一第181至207頁
    ），足見系爭協議書亦依據勞基法相關規定辦理，且各國營
    事業單位固得依其事業性質及勞動態樣與勞工另行訂定勞動
    條件，然所約定之勞動條件仍不得低於勞基法所定之最低標
    準，若有所牴觸時，自應以勞基法規定為據，始符合規範之
    意旨。又依民法第71條規定，法律行為，違反強制或禁止之
    規定者，無效。而系爭夜點費非屬系爭給與項目表所列之應
    計入平均工資之給與項目，故兩造協議結清舊制年資時，並
    未計入原告所領得之系爭夜點費，則兩造約定之給付退休金
    額即低於勞基法第55條所定之最低標準，於原告顯屬不利，
    即違反勞基法之規定，難認有效。惟法律行為之一部分無效
    者，全部皆為無效。但除去該部分亦可成立者，則其他部分
    ，仍為有效，民法第111條定有明文。兩造合意結清舊制退
    休金時，關於平均工資之計算約定，明顯低於勞基法第55條
    所定之最低標準，而有違反法律強制規定之情形，惟除卻此
    部分外，兩造就簽署系爭協議書先行結清舊制年資退休金之
    合意，於原告並無不利，則依民法第111條但書規定，系爭
    協議書於除去違反強制規定部分後仍為有效。
  ⑶又將系爭夜點費排除平均工資之計算為被告及其上級機關之
    既定政策，相關函釋、公告或基此所舉辦之會議或說明會，
    並無任何談判妥協空間，性質上僅係公告或布達旨令，並非
    經由勞資商議而形成協議，且只要選擇舊制退休金之員工均
    需簽署系爭協議書，將夜點費排除於工資範圍之外，被告將
    勞工選擇退休金制度之法定權利與夜點費之排除為不當連結
    ，已有可議。況系爭協議書為被告與選擇舊制退休金之勞工
    所簽署之定式契約，乃被告預定用於同類契約之條款而訂定
    之契約，勞工在簽署過程中無從反對或拒絕，縱反對亦無法
    改變被告既定政策，其不將夜點費列入平均工資計算之約定
    內容，使勞工拋棄法定之權利，亦顯失公平。而該約定違反
    法律強行規定應屬無效，已如前述，是於計算原告舊制年資
    退休金基數即月平均工資時，仍應回歸勞基法關於平均工資
    之規定辦理，亦即依勞基法第2條規定認定其工資及平均工
    資，以作為計算退休金基數之基礎。至原告選擇辦理舊制年
    資結清，獲得提前領取退休金及其孳息之利益，或於該結清
    年資退休金移入勞退新制個人專戶後享有勞動基金操作收益
    ，此係來自於國家勞工保險制度設計運作所使然，並非被告
    給付優於勞基法之基本保障，被告以此辯稱系爭協議書之約
    定未低於勞基法所定最低標準，尚無可採。
  ⑷被告雖援引臺灣臺北地方法院110年度勞訴字第301號民事判
    決理由，認被告於勞動契約存續期間本無結清舊制年資之義
    務，而其與原告約定結清舊制年資後，業依系爭協議書之約
    定給付，認原告並無於勞動契約終止前，請求被告於約定範
    圍外給付之權利，固提出上開判決書為憑（卷一第225至241
    頁）。惟依勞基法第55條第3項規定，雇主應於勞工退休之
    日起30日內給付退休金，系爭夜點費既同屬工資範圍而應計
    入平均工資結算退休金，被告自應於109年7月1日結清後30
    日內一併發給。被告以原告事後主張將系爭夜點費計入平均
    工資，係要求被告於系爭協議書約定範圍外為給付，有違誠
    信，自無可採。至被告所援引前揭個案判決，與本院上開認
    定相違，自不受其法律見解之拘束。
  ⒏被告復辯以其於77年間考量輪班人員長期於初夜、深夜輪班
    之辛勞，於「一般初夜點心費」及「一般深夜點心費」外，
    另給與「加發初夜點心費」及「加發深夜點心費」，若認定
    夜點費應計入平均工資，亦應僅將加發部分（即加發初夜點
    心費175元及加發深夜點心費250元）計入平均工資等語。然
    查，不論被告賦予夜點費細目為加發或一般，均因長久依循
    固定標準對於輪值夜班人員發給而具有制度性，且審諸發給
    之制度目的，依照社會一般通念判斷，皆具有勞務對價性及
    給與經常性，而屬工資範疇，此不因被告發給非值勤人員一
    般初夜點心費及一般深夜點心費而得異其認定，則被告抗辯
    一般夜點費不應列入平均工資計算等語，亦無可採。
  ⒐被告雖提出認定夜點費並非工資之臺灣高等法院93年度勞上
    易字第104號、96年度勞上易字第3號、104年度勞上易字第2
    7號、臺灣臺北地方法院94年度勞簡上字第50號、臺北簡易
    庭97年度北勞簡字第43號、臺灣臺中地方法院臺中簡易庭10
    6年度中勞簡字第16號判決書（卷一第267至343頁）以為佐
    證置辯，然該等裁判係基於各該案件中兩造攻擊防禦方法下
    所為裁判之結果，對本件並無拘束力。本件夜點費經依職權
    個案認定屬工資之一部分，應列入平均工資計算，則被告援
    引上開裁判為據，亦難採為有利被告之認定。
  ⒑綜上，系爭夜點費之給付因具有勞務對價性、經常性，而應
    屬原告工資之一部分，並應列入平均工資計算退休金，堪以
    認定。
  ㈡原告得否請求被告補發如附表所示之退休金差額暨遲延利息
    ？
  ⒈按勞工退休金條例施行前已適用勞動基準法之勞工，於施行
    後，仍服務於同一事業單位而選擇適用本條例之退休金制度
    者，其適用本條例前之工作年資，應予保留；保留之工作年
    資，於勞動契約存續期間，勞雇雙方約定以不低於勞基法第
    55條及第84條之2規定之給與標準結清者，從其約定，勞退
    條例第11條第1項、第3項定有明文。次按勞工退休金之給與
    標準如下：一、按其工作年資，每滿1年給與兩個基數。但
    超過15年之工作年資，每滿1年給與1個基數，最高總數以45
    個基數為限。未滿半年者以半年計；滿半年者以1年計。前
    項第1款退休金基數之標準，係指核准退休時1個月平均工資
    。第1項所定退休金，雇主應於勞工退休之日起30日內給付
    ；勞工工作年資自受僱之日起算，適用本法前之工作年資，
    其資遣費及退休金給與標準，依其當時應適用之法令規定計
    算；當時無法令可資適用者，依各該事業單位自訂之規定或
    勞雇雙方之協商計算之。適用本法後之工作年資，其資遣費
    及退休金給與標準，依第17條及第55條規定計算，勞基法第
    55條第1項第1款、第2項、第3項、第84條之2分別定有明文
    。又工人退休金之給與規定如左：一、依第5條規定自願退
    休之工人及依第6條規定命令退休之工人，工作年資滿15年
    者，應由工廠給與30個基數之退休金，工作年資超過15年者
    ，每逾1年增給半個基數之退休金，其賸餘年資滿半年者以1
    年計算，未滿半年者不計。合計最高以35個基數為限；退休
    金基數之計算方式如左：一、按月支薪者，以核准退休前3
    個月平均工資所得為準，退休規則第9條第1款及第10條第1
    項第1款分別訂有明文。
  ⒉系爭夜點費既為退休規則第10條第2項及勞基法第2條第3款規
    定之工資，被告於原告結清舊制年資核給退休金時，自應將
    之列入作為平均工資之計算基礎，被告辯稱勞基法施行前任
    職年資有關退休金平均工資之計算，不包括夜點費，縱認夜
    點費應算入平均工資，惟其中輪班人員非加發部分即初、深
    夜點心費75元及150元，係屬餐費性質，亦不應計入平均工
    資等語，已非可採，業如前述，又如應將夜點費計入平均工
    資計算退休金，且原告請求有理由，原告所短少領取之退休
    金差額及遲延利息之計算均如附表所載，為兩造所不爭執，
    則原告依上開規定，請求被告給付納入系爭夜點費後計算平
    均工資如附表所示之退休金差額及法定遲延利息，自屬有據
    ，應予准許。
六、綜上所述，原告依退休規則第9條第1款、第10條第1項第1款
    、勞基法第55條第1項第1款、第3項、第84條之2、勞退條例
    第11條等規定，請求被告分別給付原告如附表「應補發退休
    金」欄所示之金額，及各自如附表「利息起算日」欄所示之
    日起至清償日止，按年息5％計算之利息，為有理由，應予准
    許。
七、本件為勞動事件，且就勞工之給付請求為被告即雇主敗訴之
    判決，依勞動事件法第44條第1項規定，應依職權宣告假執
    行，另依同條第2項規定，應依職權同時宣告被告預供擔保
    後得免為假執行，爰諭知如主文第三項所示。
八、本件事證已臻明確，兩造其餘攻擊防禦方法及所用之證據，
    經本院斟酌後，認與本件判決結果不生影響，爰不一一論述
    ，附此敘明。
九、據上論結，本件原告之訴為有理由，判決如主文。 
中　　華　　民　　國　　111 　年　　3 　　月　　18　　日
                     勞動法庭   法　官　楊捷羽
以上正本係照原本作成。
如對本判決上訴，須於判決送達後20日內向本院提出上訴狀。如
委任律師提起上訴者，應一併繳納上訴審裁判費。
中　　華　　民　　國　　111 　年　　3 　　月　　18　　日
                                書記官　黃盈菁
附表：
編號 姓名 舊制年資結清轉換日期（民國） 退休金基數（個）  平均夜點費（新臺幣）  應補發退休金（新臺幣） 利息起算日   （民國）  1 黃亮欽 109年7月1日 勞動基準法施行前 0.00000 結清前3個月 5,200.0000 162,800 109年8月1日    勞動基準法施行後 33.00000 結清前6個月 4,933.3333    2 陳岳州 109年7月1日 勞動基準法施行前 10.00000 結清前3個月 5,200.0000 224,667 109年8月1日    勞動基準法施行後 35.00000 結清前6個月 4,933.3333    3 牟善明 109年7月1日 勞動基準法施行前 6.66670 結清前3個月 5,200.0000 221,311 109年8月1日    勞動基準法施行後 37.83330 結清前6個月 4,933.3333    4 何明全 109年7月1日 勞動基準法施行前 7.83330 結清前3個月 5,066.6667 220,567 109年8月1日    勞動基準法施行後 37.16670 結清前6個月 4,866.6667    5 施開茂 109年7月1日 勞動基準法施行前 12.33330 結清前3個月 5,200.0000 225,289 109年8月1日    勞動基準法施行後 32.66670 結清前6個月 4,933.3333    6 黃榮祥 109年7月1日 勞動基準法施行前 10.50000 結清前3個月 4,866.6667 224,750 109年8月1日    勞動基準法施行後 34.50000 結清前6個月 5,033.3333    7 陳永元 109年7月1日 勞動基準法施行前 0.00000 結清前3個月 5,200.0000 180,067 109年8月1日    勞動基準法施行後 36.50000 結清前6個月 4,933.3333